臺灣雲林地方法院民事判決　九十三年訴字第一六二號
　　原　　　告　乙○○
　　法定代理人　甲○○
　　訴訟代理人　吳宏輝律師
　　被　　　告　丙○○　　　住.
當事人間請求損害賠償事件，本院於民國九十三年六月二十三日言詞辯論終結，判決
如下：
    主      文
原告之訴及假執行之聲請均駁回。
訴訟費用新台幣壹萬伍仟捌佰伍拾元由原告負擔。
    事實及理由
一、被告未於言詞辯論期日到場，核無民事訴訟法第三百八十六條各款所列情形，茲
    依原告聲請，由其一造辯論而為判決。
二、原告主張：緣被告前主張「於民國六十七年五月間，與訴外人賴和順、陳石松及
    乙○○管理委員會共同向第三人黃大吉承購坐落雲林縣古坑鄉○○○○○段一二
    之一五八地號土地一筆，地目旱，面積零點八六七一公頃，所有權全部。經共同
    商議推由賴和順為登記名義人，七十二年間，賴和順因經濟發生困難，乃於七十
    三年二月二十五日將土地所有權移轉登記予被告，其後陳石松要求將土地登記其
    名義，嗣後第三人陳石松移轉登記予戴文義為無權處分，應予塗銷，並回復登記
    為被告所有」等語。被告即以該不實之指述，據以向本院聲請對原告信託登記予
    戴文義名下之前揭土地，在新台幣（下同）一百五十萬元之範圍內予以假扣押，
    且聲請予以強制執行（本院八十八年度裁全字第三五六號假扣押裁定及八十八年
    度執全字第二八四號假扣押執行）。又被告前揭本案請求，嗣經台灣高等法院台
    南分院九十一年度上更（一）字第二三號判決敗訴在案，顯見前揭假扣押裁定係
    自始不當，其後該假扣押裁定並經聲請撤銷（本院九十一年度裁全聲字第一００
    號民事裁定）。因被告所為係蓄意之侵權行為，有悖於善良風俗，造成原告名譽
    受損，爰依民事訴訟法第五百三十一條第一項前段及民法第一百八十四條第一項
    後段規定，請求被告賠償損害，以資慰藉等語。
    並聲明：被告應給付原告一百五十萬元，及自起訴狀繕本送達翌日起至清償日止
    按年息百分之五計算之利息，並願供擔保請准為假執行宣告。
三、被告未於準備及言詞辯論期日到場，惟依其提出之答辯狀之陳述，則以：原告非
    本院八十八年度裁全字第三五六號假扣押裁定之「債務人」，亦非本件假扣押執
    行之前揭土地當時之登記名義人，自無損害可言。再按民事訴訟法第五百三十一
    條第一項前段所謂假扣押因自始不當而撤銷，係指對於假扣押裁定抗告，經抗告
    法院依命假扣押當時客觀存在之情形，認為不應為此裁定而撤銷之情形而言，若
    係因本案訴訟敗訴確定而撤銷該裁定，僅屬因命假扣押以後之情事變更而撤銷，
    尚非該條所謂因自始不當而撤銷，最高法院六十七年台上字第一四０七號判例亦
    有明載。因訴外人戴文義係以被告之本案請求已受敗訴判決確定為由，而非以被
    告所聲請之假扣押裁定係自始不當為由，聲請撤銷本件假扣押裁定，則原告主張
    被告聲請之假扣押裁定自始不當，顯非實情。另，原告主張被告聲請假扣押為侵
    權行為一節，依法自應由其就被告有何故意或過失以及其受有何等損害，負證明
    之責；況且，對於人格權之損害賠償，僅於法律有特別規定時，始得請求，本件
    為對物之強制執行，並未涉及對債務人名譽或信用之侵害，是原告請求賠償慰撫
    金亦顯屬無據等語，資為抗辯。
    並聲明：原告之訴駁回。如受不利判決，請准供擔保宣告免為假執行。
四、兩造不爭執之事實：
（一）本院八十八年度裁全字第三五六號假扣押裁定之聲請人為被告，相對人即債務
      人為戴文義。
（二）被告依前揭假扣押裁定聲請強制執行之前揭土地，執行當時之登記名義人為戴
      文義，該土地並屬原告所信託登記。
（三）本院八十八年度裁全字第三五六號假扣押裁定，確因被告前揭本案請求已受敗
      訴判決確定而經裁定撤銷。
五、得心證之理由：
    本件兩造爭執之處，在於被告前揭聲請假扣押裁定之事由，是否自始不當？以及
    對於信託土地為強制執行，是否足致信託人之名譽受損？茲分段敘述如下：
（一）按民事訴訟法第五百三十一條第一項所謂假扣押裁定因自始不當而撤銷，係指
      對於假扣押裁定抗告，經抗告法院依命假扣押時客觀存在之情形，認為不應為
      此裁定而撤銷之情形而言，若係因本案訴訟敗訴確定而撤銷該裁定，僅屬因命
      假扣押以後之情事變更而撤銷，尚非該條所謂因自始不當而撤銷。最高法院固
      著有六十七年台上字第一四０七號及六十九年台上字第一八七九號等判例可參
      。惟倘稽諸本條之規範目的，係在規範「自始不當」之假扣押，亦即債權人如
      無正當事由，竟惡意濫用假扣押制度，致侵害債務人之權利時，即應受該條規
      範而負損害賠償責任，而非如前揭最高法院判例所謂於本案訴訟敗訴確定而撤
      銷假扣押裁定之情形，即無本條之適用。因前揭最高法院判例，課加法律所無
      之限制，自難遽予援用。故此，應認於因本案訴訟敗訴確定而撤銷假扣押裁定
      之情形，如該假扣押裁定係自始不當時，亦有本條之適用，始合法律之正當解
      釋。
（二）查，本件原告主張被告前揭所為之假扣押，該本案訴訟，固經台灣高等法院台
      南分院九十一年度上更（一）字第二三號判決敗訴，惟稽諸該判決所示被告敗
      訴之理由，主要係以被告並非前揭土地之所有權人，其依民法第七百六十七條
      所有權之法律關係，請求移轉所有權應有部分於法無據；以及其代位請求，僅
      能請求戴文義向乙○○為給付，並不能請求戴文義直接對自己為給付；而非認
      被告對前揭土地未有權利存在。有該判決書在卷可稽。雖然該判決另提及被告
      於該案訴訟未能證明其與訴外人賴和順、陳石松及乙○○管理委員會共同向第
      三人黃大吉購買前揭土地一事，但亦同時表示依被告提出之證據資料，或可證
      明其與訴外人賴和順間就前揭土地上之權利存有買賣關係（見台灣高等法院台
      南分院九十一年度上更（一）字第二三號判決第九頁），亦即被告對前揭土地
      是否全然毫無權利存在，並非無疑。準此，被告之本案訴訟敗訴，應係被告對
      於法律關係認事用法之錯誤，而非其主張對前揭土地存有權利一節，有何故為
      虛妄不實之處。從而，被告為保全權利，而向本院聲請所為之前揭假扣押裁定
      ，雖因本案訴訟敗訴確定而遭撤銷，但仍難認被告主張之事由，有何自始不當
      情事；又，被告既無以虛偽不實情事向法院聲請假扣押裁定，則其利用保全程
      序假扣押執行原告信託予第三人戴文義之前揭土地，自亦無悖於善良風俗。是
      原告主張前揭假扣押裁定為自始不當，以及被告所為係違背善良風俗方法之侵
      權行為云云等節，殊無足採。
（三）再按民事訴訟法第五百三十一條規定假扣押裁定因自始不當而撤銷，債權人應
      賠償債務人因假扣押或供擔保所受之損害，固係訴訟法特別規定之損害賠償請
      求權，債務人損害之發生，並不以債權人存有故意或過失為要件（最高法院七
      十五年度台上字第二七二三號判例參照），惟關於損害賠償之方法、範圍及因
      果關係等事項，仍應適用民法有關規定；且按人格權受侵害時，以法律有特別
      規定者為限，始得請求損害賠償或慰撫金，民法第十八條第二項定有明文。因
      假扣押強制執行之結果，僅係限制債務人對假扣押標的物之處分權，性質上為
      對物之強制執行，並未涉及對債務人名譽或信用之侵害，與民法第一百九十五
      條之規定不合，故只能請求賠償財產上之損害，至於非財產上之損害即所謂之
      慰撫金，則不在得請求範圍之列，且現行民法上亦無關於財產權被侵害時，得
      請求慰撫金之特別規定。又，按信託法於八十五年一月二十六日公布前，斯時
      實務上通認之信託行為，係指委託人授與受託人超過經濟目的，而僅許可其於
      經濟目的範圍內行使權利之法律行為而言。且當信託人依信託契約，將信託物
      之所有權登記為受託人所有後，該信託物之法律上所有人即為受託人，而非信
      託人。雖受託人於信託關係終止後，負有返還信託物與信託人之義務，然在未
      辦畢返還登記以前，仍難謂受託人非信託物之所有人（最高法院七十年度台上
      字第三０九號、八十四年度台上字第二０三八號、八十五年度台上字第五五八
      號判決意旨參照）。亦即在信託法公布施行前，信託物對外所表彰之權利人為
      受託人，而非信託人。因此，對信託物為強制執行時，其能主張排除強制執行
      或依民事訴訟法第五百三十一條規定請求損害賠償之人，亦應以受託人為限，
      方符實務界定之信託關係。
（四）本件原告雖主張被告所為之前揭假扣押執行，致其名譽受有損害云云。惟查，
      稽諸本院職權調閱之前揭八十八年度執全字第二八四號假扣押執行卷，依該卷
      附之土地登記謄本所示，前揭土地於執行假扣押當時，仍記載所有人為第三人
      戴文義，並未記載信託等情，亦即從土地登記謄本公示之情形，他人並無從得
      知該土地為原告所信託登記。於此情形，該土地是時對外公示之權利人即為戴
      文義，則被告對該土地為假扣押，究竟如何足致原告之名譽受損，實難想像；
      況原告復未能舉證證明被告如何以該假扣押執行行為，侵害其名譽，乃至於其
      名譽受有何種損害，則原告徒憑口說，自難信其主張為真實。又，縱使原告之
      名譽受有損害，惟揆諸前述，對於人格權侵害之非財產上損害賠償，以有法律
      規定者為限，而現行民法上既無關於財產權被侵害得請求慰撫金之特別規定，
      則原告本於侵權行為之法律關係，請求被告賠償精神慰撫金一百五十萬元，於
      法亦屬無據。
（五）綜上所述，原告依民法第一百八十四條第一項後段，及民事訴訟法第五百三十
      一條第一項前段規定，請求被告賠償精神慰撫金一百五十萬元，及自起訴狀繕
      本送達翌日起至清償日止按年息百分之五計算之利息，均無理由，應予駁回。
      原告既受敗訴判決，其假執行之聲請即失所附麗，應併予駁回。
六、訴訟費用負擔依據：民事訴訟法第七十八條。
中　　　華　　　民　　　國　　九十三　　年　　　七　　　月　　  七  　　日
　　　　　　　　　　　　　　　臺灣雲林地方法院民事第二庭
~B審判長法官　陳宏卿
~B法　　　官　冷明珍
~B法　　　官　陳銘壎
右為正本，係照原本作成。
如對本判決上訴須於判決送達後二十日內向本院提出上訴狀。（須附繕本）
中　　　華　　　民　　　國　　九十三　　年　　　七　　　月　　七　　日
~B法院書記官　沈瑞芳
